【裁判字號】    89,判,3318
【裁判日期】    891123
【裁判案由】    綜合所得稅
【裁判全文】
最  高  行  政  法  院  判  決                  八十九年度判字第三三一八號
    原      告  甲○○
    被      告  財政部臺灣省北區國稅局
    代  表  人  林吉昌
右當事人間因綜合所得稅事件，原告不服行政院中華民國八十八年九月十七日台八十
八訴字第三五○三六號再訴願決定，提起行政訴訟。本院判決如左：
    主  文
原告之訴駁回。
訴訟費用由原告負擔。
    事  實
緣原告民國（以下同）七十九年、八十年度綜合所得稅結算申報，被告以其漏報取自
國防部中山科學研究院（以下簡稱中科院）之薪資所得計新台幣（下同）四○八、二
四○元及四八六、○八○元，乃分別核定補徵稅額三一、九三五元及三一、五八四元
，並就七十九年度部分處以罰鍰四、三○○元。原告不服，申經復查結果，除准予變
更七十九年度應補稅額三一、三四○元，並註銷罰鍰外，其餘部分未准變更，原告仍
未甘服，乃就七十九年及八十年度取自中科院之所得提起一再訴願，遞遭決定駁回，
遂提起行政訴訟，茲摘敘兩造訴辯意旨於次：
原告起訴意旨及補充理由略謂︰一、查原告自六十三年至八十二年間，年年皆申報所
得稅，惟被告長達二十年之期間，均未就原告取自中科院之研究補助費課徵所得稅，
此等事實足證被告實認原告系爭所得乃屬所得稅法第四條第八款規定之免稅所得。次
桃園縣稅捐稽徵處八十年四月八日函稿中亦稱「中科院研究加給係政府為獎勵科技人
員科技研究工作之補助費」「研究補助費與本薪改成一薪俸核課綜合所得稅，以健全
所得稅制，將俟所得稅法修正時一併建議上級」亦證稽徵機關認原告系爭所得係屬免
稅所得無疑，故為維護法律秩序，自不能因被告對於系爭所得應否課稅之反覆認定予
以追課，而被告未將上開「合併所得為單一薪俸」措施上呈行政院通盤檢討，反就中
科院非軍職員工七十九年至八十年領取之研究補助費追徵所得稅；亦不許原告重行申
報上開期間所得，後調整報稅內容以合法節稅，原告之財產權實已受到損害，原告將
依法請求國家賠償。二、退步言之，縱認系爭所得應為應稅所得，惟查本件扣繳義務
人為中科院，其應依所得稅法第八十九條及第九十四條等規定就系爭所得進行扣繳而
未為之，且無行蹤不明之情形，是被告機關應逕向該院進行追繳，卻反向納稅義務人
即眾多中科院非軍職員工追繳，其與民間企業漏稅時，逕向企業負責人補繳、追償之
處理方式，顯然有別，應屬違法。況原告倘真有漏稅之情形，被告應併處以原告罰鍰
，然查本件被告卻於復查階段即撤銷罰鍰，顯見其亦認原課稅處分為違法。三、另本
件原告業已依規定繳納半額之稅款後方提起行政救濟，被告仍未註銷其對原告所有車
號JL-四四五一號之車輛禁止處分之登記，顯係違法。四、又中科院軍職員工與非軍
職員工其研究補助費來源皆同，惟非軍職人員領取之研補費自八十三年起核課所得稅
，而軍職人員則否，其理由何在？倘被告認軍職員工領取之研究補助費係屬軍人薪俸
而得以免稅，惟就研究補助費並無法計入其退休金之基數等情，足見其領取之研究補
助費乃本薪以外之所得，自應核課所得稅，不可因其軍人特殊身分而「概括」免稅。
五、另李前總統於八十四年十月十二日軍方自強會議中曾裁示中科院非軍職員工研究
補助費「回溯追課亦有不妥」，而又監察院分別於民國八十七年十一月二十日（８７
）院台財字第八七二二○○五八○號及十二月二十二日（８７）院台財字第八七二二
○○六五八號函亦表明對中科院非軍職員工之處置顯非公平，而係中科院及稅捐機關
之行政疏失所致；輿論亦同聲討伐，認稅捐稽徵機關處理不公。六、綜上，被告之原
處分及一再訴願決定其認事用法，均有違誤，請判決撤銷並請撤銷被告對原告所有車
號JL-四四五一號車輛所為之禁止處分登記等語。
被告答辯意旨略謂：一、按「中華民國政府或外國政府，國際機構、教育、文化、科
學研究機構、團體，或其他公私組織，為獎勵進修、研究或參加科學或職業訓練而給
與之獎學金及研究、考察補助費等所得，免納所得稅。但受領之獎學金或補助費，如
係為授與人提供勞務所取得之報酬，不適用之。」所得稅法第四條第八款定有明文。
「一、凡依職級按月定額發給者，應屬各該研究人員之薪資所得，應於給付時應依法
辦理扣繳，所得人並應於年度結算申報時合併申報課稅。二、如係按研究計劃個案給
付、並非通案按職級按月給付者，則為研究補助費，依法可免納所得稅。三、如屬第
一種情形，中科院以往未依法扣繳，所得人以往年度亦未申報納稅者，應即請中科院
轉知各所得人自行向稽徵機關補報並補繳應納稅款，可免予處罰，自六十九年一月起
，中科院應於給付時依法扣繳，所得人應於每年終後合併申報綜合所得稅。四、本案
經報奉行政院六十八年十一月八日台六十八財第一一二○四號函准予備查在案。」「
中科院給付非軍職人員『科技品位加給』暨『技術津貼』之所得稅徵免原則，仍請依
本部六十八年十一月三十日台財稅第三八五○一號函辦理。」分別經財政部六十八年
十一月三十日台財稅第三八五○一號及八十四年八月十四日台財稅第八四一六四一四
一八號函釋在案。次按「中科院給付非軍職人員之科技品位加給暨技術津貼，免扣繳
所得稅一案，與現行法令規定不合，奉  示：本案應依法課徵所得稅；至追課以往年
度所得部分，請洽商財政部妥為處理。」復為行政院秘書長八十四年十月十七日台八
十四財三七○○七號函釋在案。經查中科院之預算雖分別依計畫編列人事費支應其員
工之各項給與，但實際上領受「科技品位加給」或「技術津貼」之非軍職人員，無論
配屬之單位或參與不同計畫，悉依該院所訂「科技人員品位加給支給標準表」、「技
術員薪給標準表」之等級，每月按職級定額領取「科技品位加給」或「技術津貼」。
該院與其聘僱人員之約定事項亦載明所指薪給，除實物代金及眷補費外，包括全部給
與，是以該院非軍職人員所領受之「科技品位加給」或「技術津貼」，核屬其因提供
勞務所取得之報酬，另被告於八十二年間曾派員前往該院現場瞭解結果，該院支付非
軍職人員之「科技品位加給」及「技術津貼」係採按月給付方式，是依首揭所得稅法
規定及函釋之意旨，被告以系爭薪資所得即研究補助費或品位加給四○八、二四○元
及四八六、○八○，併課其七十九年及八十年度綜合所得額，核定應分別補稅額三一
、三四○元及三一、五八四元，要無不合，請予維持。二、至原告主張於申報所得稅
時，即依當年度扣繳憑單誠實申報，被告怠於事實之認定，而在認定標準未明確前，
追溯補徵系爭所得之綜合所得稅，實有悖依法課稅原則乙節。按財政部六十八年十一
月三十日台財稅第三八五○一號函釋，中科院發給研究人員之研究加給依職級按月定
額發給者，應屬各該研究人員之薪資所得，應於給付時應依法辦理扣繳，所得人並應
於年度結算申報時合併申報課稅，並自六十九年一月起適用，是「品位加給」屬薪資
所得應合併申報課稅已臻明確，被告據以核課原告七十九年及八十年度綜合所得稅，
並無違誤，原告所訴顯係對法令之誤解。三、再按「凡有中華民國來源所得之個人，
應就其中華民國來源之所得，依本法規定，課徵綜合所得稅。」「納稅義務人應於每
年二月二十日起至三月底止，填具結算申報書，向該管稽徵機關，申報其上一年度內
構成綜合所得總額，以及有關減免、扣除之事實，並應依其全年應納稅額減除暫繳稅
額及尚未抵繳之扣繳稅額，計算其應納之結算稅額，於申報前自行繳納。」分別為所
得稅法第二條及第七十條第一項所明定，是本件原告既有前開規定之應稅所得，即應
依法合併申報綜合所得稅，原告未依規定合併申報，被告據以併課徵，並無不合。原
告所稱按所得稅法第八十九條第二項規定，稽徵單位有義務先行向扣繳義務人進行賠
繳義務，而非逕向納稅義務人徵收乙節，委不足採。四、綜上，原告之訴為無理由，
請判決駁回等語。
    理  由
按中華民國政府或外國政府，國際機構、教育、文化、科學研究機構、團體，或其他
公私組織，為獎勵進修、研究或參加科學或職業訓練而給與之獎學金及研究、考察補
助費等所得，免納所得稅。但受領之獎學金或補助費，如係為授與人提供勞務所取得
之報酬，不適用之，為行為時所得稅法第四條第八款所規定。又凡公、教、軍、警、
公私事業職工薪資及提供勞務者之所得，為薪資所得，該項所得之計算，以在職務上
或工作上取得之各種薪資收入為所得額；前項薪資包括薪金、俸給、工資、津貼、歲
費、獎金、紅利、各種補助費及按月或按年分期給付之退休金或養老金。但為雇主之
目的，執行職務而支領之差旅費、日支費及加班費不超過規定標準者，及依同法第四
條規定免稅之項目，不在此限，復為同法第十四條第一項第三類所明定。本件原告七
十九年、八十年度綜合所得稅結算申報，被告初查以其漏報取自中科院之薪資所得四
○八、二四○元及四八六、○四○元，乃分別核定補徵稅額三一、九三五元及三一、
五八四元，並就七十九年度部分處以罰鍰四、三○○元。原告不服，申經復查結果，
除註銷罰鍰部分外，其餘未准變更。原告猶不服，循序提起行政訴訟，而為如前揭事
實欄所載之主張。查本件中科院之預算雖分別依計畫編列人事費支應其員工之各項給
與，但實際上領受「品位加給」或「技術津貼」之非軍職人員，無論配屬之單位參與
不同計畫，均依該院所訂「科技人員品位加給支給標準表」、「技術員薪給標準表」
之等級，每月按級定額領取科技品位加給或技術津貼。且該院與其聘僱人員之約定事
項亦載明所指薪給，除實物代金及眷補費外，包括全部給與，其非軍職人員所領受之
科技品位加給或技術津貼，核屬因提供勞務所取得之報酬，應無行為時所得稅法第四
條第八款免納所得稅規定之適用。況被告於八十二年間派員前往該中科院瞭解結果，
其支付非軍職人員之科技品位加給及技術津貼確係按月給付方式，復經中科院八十一
年十一月三日（八一）訓誠字第一六八七三號函，說明該院各類薪資扣繳所得稅狀況
：「以該院於年度開始即訂有各項研究計畫，並按照研究計畫逐月實施。各項研究計
畫除一般經費外，為獎勵科技人員竭盡心智參與研發工作，另編列研發人員研究補助
費及技術津貼。為便利作業，研發人員研究補助費係採按月發放方式，再經由成本歸
戶手續，回歸計畫預算內（研究補助費採個案給付，必將增加人力及作業之負擔，不
符經濟效益）」等語。足見中科院給付非軍職員工之品位加給及技術津貼之所得，屬
經常性研究補助費給與，且依職級按月定額支給，為提供勞務所取得之報酬，依首揭
規定，核非免稅之薪資所得，被告依法發單補徵稅款，並未逾稅捐稽徵法第二十一條
所定核課期間，於法並無不合。又原告所指桃園縣稅捐稽徵處八十年四月八日函，並
未對於前開研究補助費是否應課稅予以說明，亦非對外發布之有效函釋，自不因此函
，而生「信賴保護」之問題。另稅捐稽徵機關就原告在六十三年至八十二年間，有關
研究補助費部分，係因已逾核課期間，而未另予核課，且縱稽徵機關漏就該部分予以
課稅，亦不因而使原告依法納稅之義務發生影嚮，原告亦不得以此為免稅之主張。次
按納稅義務人有機關給付之薪資者，扣繳義務人於給付時，應依規定之扣繳率及扣繳
辦法扣取稅款，並依規定繳納之，所得稅法第八十八條及第八十九條分別定有明文。
其目的在於使政府儘速獲得稅收以便利國庫資金調度，並掌握課稅資料及減輕納稅義
務人一次負擔鉅額稅款之壓力，故扣繳義務人所負者，為按時並正確扣繳稅款之義務
，而非納稅義務，此見所得稅法第九十四條規定之意旨甚明，從而凡有中華民國來源
所得之個人，自應依同法第二條及第七十一條規定申報並課徵綜合所得稅，不因扣繳
義務人之前揭扣繳義務而免稅，扣繳義務人未依上開規定扣繳時，納稅義務人仍應依
法繳稅，是原告主張被告應逕向本件扣繳義務人中科院追徵系爭所得稅額，尚屬誤解
。至原告請求撤銷其所有車號JL-四四五一號車輛之禁止處分登記，及原告稱其權益
受損，將要求國家賠償等節，因非為本件爭訟之範圍，核屬另案，非本案得審究之範
圍。又中科院軍職人員之研究補助費與非軍職人員之來源相同，軍職人員之所得得以
免稅，乃屬立法範疇，而軍職人員之研究補助費，無法納入其退休金基數，與本件所
認定研究補助係屬薪資所得性質，為屬二事，均併予敘明。綜上所述，核原告所主張
各節，均無可採，揆諸首揭規定，原處分洵無違誤，一再訴願決定遞予維持，俱無不
妥。原告起訴論旨，非有理由，應予駁回。
據上論結，本件原告之訴為無理由，爰依行政訴訟法施行法第二條、行政訴訟法第九
十八條第三項前段，判決如主文。
中    華    民    國     八十九      年     十一     月     二十三      日
                    最 高 行 政 法 院  第 二 庭
                                審 判 長 法  官      陳  石  獅
                                         法  官      徐  樹  海
                                         法  官      彭  鳳  至
                                         法  官      高  啟  燦
                                         法  官      黃  合  文
右  正  本  證  明  與  原  本  無  異
                                         法院書記官  蘇  金  全
中    華    民    國     八十九      年     十一     月     二十七      日


司法院資訊處製作；財團法人民間司法改革基金會備份。
